【裁判字號】    97,易,971
【裁判日期】    971031
【裁判案由】    詐欺
【裁判全文】
臺灣臺北地方法院刑事判決               97年度易字第971號
公  訴  人  臺灣臺北地方法院檢察署檢察官
被      告  甲○○（緬甸籍）
上列被告因詐欺案件，經檢察官提起公訴（97年度偵字第2880號
），本院判決如下：
    主  文
甲○○幫助共同意圖為自己不法之所有，以詐術使人將本人之物
交付，處拘役伍拾日，如易科罰金，以新台幣壹仟元折算壹日。
    事  實
一、甲○○明知申請金融帳戶使用乃輕而易舉之事，一般人無故
    取得他人金融帳戶使用之行徑常與侵害財產性犯罪之需要密
    切相關，可預見將自己之帳戶提供予他人使用，可能幫助他
    人為詐欺犯行，竟仍基於幫助詐欺之不確定故意，於民國96
    年11月14日前之某日、時，在某不詳處所，將其申請設立臺
    灣郵政股份有限公司台大郵局（下稱台大郵局）帳戶（局號
    ：0000000號、帳號：0000000號）之提款卡及密碼等資料，
    提供予某姓名年籍不詳之詐欺集團成員使用，嗣該詐欺集團
    成員共同意圖為自己不法之所有，於同年11月14日某時許，
    以電話聯繫乙○○，自稱係東森購物網站之客服人員，向乙
    ○○佯稱其先前購物簽收貨品時，誤簽為分期付款，須依指
    示前往金融機構自動櫃員操作解除分期付款等語，因乙○○
    前於同年10月間，曾向該購物網站購買內衣商品而誤信為真
    ，遂依指示前往郵局自動櫃員機操作，先後自其金融機構帳
    戶內轉出2筆金額各為新台幣（下同）2萬2,02 2元及2萬489
    元之款項至甲○○之前開帳戶內，嗣經乙○○發覺其帳戶內
    之金額短少，始知遭騙，而報警循線查悉上情。
二、案經被害人蕭蕙真訴由臺北市政府警察局大安分局報告臺灣
    臺北地方法院檢察署檢察官偵查起訴。
    理  由
一、按被告以外之人於審判外之言詞或書面陳述，除法律有規定
    者外，不得做為證據，刑事訴訟法第159條第1項固定有明文
    。然被告以外之人於審判外之陳述，雖不符同法第159條之1
    至第159條之4之規定，而經當事人於審判程序同意作為證據
    ，法院審酌該言詞陳述或書面陳述作成時之情況，認為適當
    者，亦得為證據；當事人、代理人或辯護人於法院調查證據
    時，知有同法第159條第1項不得為證據之情形，而未於言詞
    辯論終結前聲明異議者，視為有前項之同意，同法第159 條
    之5 亦定有明文。是告訴人乙○○於警詢中所為之陳述，被
    告甲○○於本案言詞辯論終結前均未聲明異議，依前開規定
    ，並審酌其言詞陳述作成之情況，該警詢筆錄內容係陳述其
    遭詐騙之過程，對於轉入之對方帳戶究係何人所有、被告為
    何人，均不知情，衡情其陳述當無受到外力介入或自我價值
    判斷干擾之情狀，並無顯不可信之情形，足認該供述證據得
    為證據，且屬適當，合先敘明。
二、訊據被告於警詢、檢察官偵訊及本院審理時固坦承有向台大
    郵局申請設立帳戶並領取提款卡使用之事實，惟矢口否認有
    何幫助詐欺犯行，辯稱：伊於96年11月10日下午至晚間8 時
    間之某時許，在臺北縣板橋市臺北捷運新埔站附近某處，遺
    失該帳戶之提款卡及隨身筆記本，因該帳戶內暫無款項撥入
    ，故未立即報案及辦理提款卡掛失止付，至同年12月13日始
    辦理遺失補發提款卡等語。
三、經查：
  (一)告訴人於96年11月14日某時許，在其住處接獲自稱係東森購
    物網之客服人員來電，告以其先前購物簽收貨品時，誤簽為
    分期付款，須依指示前往金融機構自動櫃員操作解除分期付
    款等語，因告訴人前於同年10月間，曾向該購物網站購買內
    衣商品而不疑有他，遂依指示前往郵局自動櫃員機操作，先
    後自其金融機構帳戶內轉出2筆金額各為2萬2,022元及2萬48
    9元之款項至被告前開帳戶內，旋遭人以提款卡跨行提領款
    項之事實，業據告訴人於警詢中指訴綦詳，並有郵局自動櫃
    員機交易明細表2紙及臺灣郵政股份有限公司儲匯處97年3月
    7日儲字第0970000270號函所附被告前開帳戶立帳申請書、
    印鑑卡及客戶歷史交易清單各1紙在卷可按，堪認被告前揭
    帳戶確已提供該詐騙集團實行詐欺取財犯罪時使用無疑。
  (二)按我國金融機構對於開立帳戶並無特殊資格及使用目的之限
    制，故凡有正當目的使用金融機構帳戶之必要者，均可自行
    前往申請開立帳戶，殊無借用他帳戶使用之理，倘不自行申
    請設立帳戶，反無故向他人借用金融機構帳戶使用，依常理
    得認為其借用他人帳戶使用之行徑，極可能與財產性之犯罪
    密切相關，並藉此規避有犯罪偵查權限之機關循線追查之可
    能，此應為被告所得認知。況現今媒體報導中，或以中獎、
    退稅、家人遭擄、信用卡款對帳或提款卡密碼外洩，疑似遭
    人盜領存款等事由，利用人頭帳戶作為轉帳帳戶，詐騙被害
    人至金融機構櫃檯電匯，抑或持提款卡至自動櫃員機依其指
    示操作，使被害人在不知情之狀況下依指示操作匯出款項後
    ，隨即將之提領一空之詐騙手法，層出不窮，以被告係智慮
    成熟並具相當社會經驗之人而言，對此一犯罪型態，自難諉
    為不知。再者，帳戶之存摺、提款卡及密碼，均係關乎個人
    金融信用及隱私之重要物件，縱親如父母子女或夫妻，衡常
    若非出於特殊事由或目的，即無任意將之交由他方保管或使
    用，遑論將之提供不相熟識之他人使用。從而，被告上開帳
    戶之提款卡及密碼，若非經由被告交付並同意使用，則詐騙
    集團如何能肯認該帳戶之提款卡於脫離被告持有後，不致立
    即遭被告辦理掛失或暫停使用，而放心、大膽遂行其詐欺取
    財犯行並以之充為收款之工具，於要求被害人依指示逕將款
    項匯入或轉入上開帳戶後，旋即提領一空。益徵上開帳戶係
    由被告提供予該詐騙集團成員使用甚明。
  (三)又刑法上之故意犯，可分為直接故意與不確定故意，所謂不
    確定故意即指行為人對於構成犯罪之事實，預見其發生而其
    發生並不違反其本意，刑法第13條第2 項定有明文。而金融
    帳戶之存摺、提款卡及密碼，僅係供使用人作為存款、提款
    、匯款、轉帳之用，一般人均得自行向銀行申請開設帳戶並
    領取存摺、提款卡加以使用，並無任何特定身分之限制，倘
    其本意非在將該帳戶作為犯罪之不法目的或掩飾真實犯罪者
    身分之情況下，實無以他人名義之帳戶存摺、提款卡進行交
    易之必要。近來佯稱退稅、欠款、查詢帳戶、中獎等方式詐
    欺之犯罪類型層出不窮，此類犯罪多利用人頭帳戶作為贓款
    出、入帳戶，廣經媒體披載，政府亦多所宣導，目的均在避
    免民眾受騙，被告係具相當社會經驗之人，其於審理過程中
    之應對、舉止均與常人無異，係具通常智識程度之人，對此
    應知悉甚詳。故其將前開帳戶之提款卡及密碼提供他人作為
    詐欺取財犯罪時收款之用，當為其所能預見，且其發生並不
    違背其本意，則被告主觀上確有幫助詐欺之不確定故意，應
    堪認定。
  (四)被告申請設立上開帳戶之目的，原係作為其就讀國立臺灣大
    學期間，供校方、公家單位將擬提撥之補助經費、獎助學金
    等款項，均予撥入該帳戶之用途，該帳戶對於被告而言，尤
    屬重要等情，業經被告於本院審理時自承無訛，被告復於審
    理時陳稱該帳戶之提款卡密碼未曾告知他人，但有將之書寫
    於前揭一併遺失之隨身筆記本內等語。則該帳戶既屬被告重
    要之個人理財工具，攸關其個人社會交易信用，依被告所述
    ，倘該帳戶之提款卡果真遺失，且該提款卡之密碼業已記載
    於該一併遺失之隨身筆記本內，衡諸常情，被告理應於發現
    遺失當時，儘速向司法警察機關報案並向郵局申請掛失止付
    等手續，詎被告竟未立即辦理上開補救手續，卻遲至同年12
    月13日始向台大郵局申報遺失補發提款卡，是其辯稱該帳戶
    之提款卡遺失等語，顯與常情不符，殊難採信。
  (五)至被告及檢察官於本院審理中均聲請傳喚證人楊榮鎖，以查
    明被告是否遺失該帳戶提款卡之事實，被告另聲請本院調取
    告訴人遭詐騙而轉帳後，持被告前揭帳戶之提款卡之人前往
    提款當時之監視錄影畫面，以證明被告並非實際實行詐騙者
    之事實。然查，被告於審理中既已陳述96年11月10日當日獨
    自前往臺北縣板橋市臺北捷運新埔站附近閒逛等語，則被告
    聲請傳喚之上開證人並未實際見聞被告有無遺失前揭帳戶之
    提款卡，尚難逕以其陳述，遽為有利被告之認定，且縱然調
    取持該帳戶之提款卡之人前往提款當時之監視錄影畫面，僅
    能證明該詐騙集團成員於實行詐欺取財犯行後，持被告前揭
    帳戶之提款卡前往提款之事實，被告對於告訴人於警詢中陳
    述其遭詐騙經過之供述證據並未爭執，則調取該等監視錄影
    畫面與被告是否成立本案犯罪，並無必然之關係。是被告及
    檢察官聲請調查上開證據，核無必要，附此敘明。
  (六)綜上所述，本案事證明確，被告犯行洵堪認定，應依法論科
    。
四、按刑法上之幫助犯，係對於犯罪與正犯有共同之認識，而以
    幫助之意思，對於正犯資以助力，未參與實施犯罪構成要件
    之行為者而言（參照最高法院88年度臺上字第1270號判決意
    旨）。被告係基於幫助該詐騙集團成員犯詐欺罪而提供提款
    卡、密碼等帳戶資料，且無任何積極證據證明其有參與實施
    詐欺取財之犯罪構成要件行為，是核被告所為，係犯刑法第
    30條第1項、第339條第1 項之幫助詐欺取財罪。被告所幫助
    之詐欺集團成員間，有犯意聯絡及行為分擔，均為共同正犯
    。又被告提供帳戶之提款卡、密碼等資料予詐騙集團成員之
    幫助犯行，應依刑法第30條第2 項之規定，按正犯之刑減輕
    之。爰審酌被告未曾受有期徒刑以上刑之宣告（有臺灣高等
    法院被告前案紀錄表1 紙附卷可佐），現仍在學，然其為具
    一般社會生活經驗之人，對於現今社會詐騙集團猖獗，若將
    私人帳戶提供他人使用，將成為犯罪人頭帳戶之可能，應可
    知悉，且被害人並因此由詐騙集團指示將遭詐騙款項轉入被
    告提供之帳戶而受有財產損失，所為已影響社會交易安全，
    並使犯罪之追查趨於困難及複雜，另參酌其犯罪之動機、生
    活狀況、智識程度、對於被害人所生之損害及尚未與被害人
    和解等一切情狀，量處如主文所示之刑，並諭知易科罰金之
    折算標準，以示懲儆。
據上論斷，應依刑事訴訟法第299條第1項前段，刑法第339條第1
項、第30條第1項前段、第2項、第28條、第41條第1 項，刑法施
行法第1條之1，判決如主文。
本案經檢察官郭昭吟到庭執行職務。
中    華    民    國    97    年    10    月    31    日
                  刑事第十八庭  審判長法  官  胡宗凎
                                      法  官  林芳華
                                      法  官  彭慶文
上正本證明與原本無異。
如不服本判決，應於判決送達後10日內向本院提出上訴狀（應抄
附繕本）。告訴人或被害人如對於本判決不服者，應具備理由請
求檢察官上訴，其上訴期間之計算係以檢察官收受判決正本之日
期為準。
                                      書記官  陳怡君
中    華    民    國    97    年    10    月    31    日
附錄法條：刑法第339條、第30條
中華民國刑法第339條
（普通詐欺罪）
意圖為自己或第三人不法之所有，以詐術使人將本人或第三人之
物交付者，處5年以下有期徒刑、拘役或科或併科1千元以下罰金
。
以前項方法得財產上不法之利益或使第三人得之者，亦同。
前二項之未遂犯罰之。


司法院資訊處製作；財團法人民間司法改革基金會備份。
